臺灣桃園地方法院刑事判決
　　　　　　　　　　九十三年度訴字第九二一號
　公　訴　人　臺灣桃園地方法院檢察署檢察官
　被　　　告　丙○○
　選任辯護人　施小凡律師
上列被告因偽造文書案件，經檢察官提起公訴（九十二年度偵字
第一六八五九號），本院判決如左
　︰
    主  文
丙○○無罪。
    理  由
一、公訴意旨略以：被告丙○○於民國八十七年前，先後向甲○○借款三次，共借得新台幣（下同）九十萬元，甲○○乃要
    求丙○○提出借據為憑，丙○○遂於款項借用證上蓋用其所
    偽刻「戊○○」之印章並偽簽「戊○○」之署名，以戊○○
    作為連帶保證人，隨即持該款項借用證交與甲○○，足生損
    害於戊○○及甲○○之名譽及財產。嗣於八十七年間因甲○○急需用錢，而丙○○不知去向，遂持該借用證向戊○○索
    討，戊○○始查悉上情，因認被告涉犯刑法第二百十六條、
    第二百十條之行使偽造私文書罪嫌。
二、按犯罪事實應依證據認定之，無證據不得認定犯罪事實；又
    不能證明被告犯罪者，應諭知無罪之判決，刑事訴訟法第一
    百五十四條第二項、第三百零一條第一項分別定有明文。再
    按，刑事訴訟法上所謂認定犯罪事實之證據，係指足以認定
    被告確有犯罪行為之積極證據而言，如未能發現相當證據或
    證據不足以證明，自不能以推測或擬制之方法，以為裁判基
    礎。而刑事訴訟上證明之資料，無論其為直接或間接證據，
    均須達到通常一般之人均不致有所懷疑，而得確信其為真實
    之程度，始得據為有罪之認定，若關於被告是否犯罪之證明
    未能達此程度，而有合理懷疑之存在，致使無從形成有罪之
    確信，根據「罪證有疑，利於被告」之證據法則，即不得遽
    為不利被告之認定。況且，告訴人之告訴，係以使被告受刑
    事訴追為目的，是其陳述是否與事實相符，仍應調查其他證
    據以資審認，復有最高法院二十九年上字第三一五號、七
    十六年台上字第四九八六號及五十二年台上字第一三００號
    判例可資參照。
三、本件公訴意旨認定被告涉有行使偽造私文書之罪嫌，係以告
    訴人戊○○之指述、證人甲○○之證詞，以及款項借用證一
    紙為其主要論據。訊據被告固承認有向甲○○借用九十萬元
    ，並交付款項借用證一紙給甲○○，前述借用證上有關連帶
    保證人「戊○○」之簽名係其所填寫之事實，惟堅決否認有
    何行使偽造私文書之犯行，辯稱：甲○○拿空白之借用證到
    我家，叫我自己找保證人，我就拿到戊○○家請她幫我當保
    證人，戊○○說他不會寫字，叫我幫她簽名，印章則是陳金
    經查：
  (一)告訴人戊○○於被告被訴詐欺、偽造文書之另案中（本院八
    十九年度自更字第七號）先到庭指稱：「（問：是否於八十
    八年一月十八日具狀告丙○○冒用你名義向甲○○借款九十
    萬元之款項借用證上之連帶保證人處簽名及蓋章？）是，丙○○倒債逃走後，甲○○拿借據向我催討九十萬元，我才知
    道丙○○冒用我名義，在借據連帶保證人處簽名及蓋章，我
    不識字，不太會寫自己姓名，印章也不是我的，是丙○○自
    己刻的。」等語（同上卷一第六七頁）。嗣於本院到庭作證
    時，經本院提示該張借用證後卻改稱：這印章是我中壢龍岡
    郵局的印鑑章，因我是被告互助會的會員，有一天我在煮晚
    飯，被告打電話說要我的印章，是跟會要用的，我因為找不
    到便章，在電話中就告知被告這是郵局的印章，絕對不要用
    丟，就騎機車拿此印章到被告家，但被告說他沒空，叫我明
    天再來拿，結果我第二天去拿印章時，被告就跟我說印章不
    見了，我就到郵局重新辦理變更印鑑章，此事距離甲○○拿
    此借據向我要錢中間隔了好幾年等語（本院九十三年九月七
    日審理筆錄）。而經本院向中華郵政股份有限公司中壢郵局
    函查戊○○帳戶歷次使用之印鑑卡，並經該局將戊○○開戶
    時、及七十八年一月間申請變更印鑑之申請書檢送過院後，
    本院以肉眼比對，即可明顯看出該帳戶變更前、後之印鑑章
    ，均與前述款項借用證上之印章不同，有該局九十三年九月
    十七日營字第九三五一０五六之００一號函檢附之印鑑單、
    申請書各一份，以及借用證一紙附卷可稽（本院卷第六三至
    六六頁，丁○八十八年度他字第一九一五號卷第五頁）。再
    參酌戊○○所述：被告拿到其印章並表示印章不見後，又隔
    了幾年甲○○才拿借用證給其看等語，似指被告為了要將戊○○之印章盜蓋在交付給甲○○之借用證上，在幾年前就先
    預謀取得戊○○之印章；但被告向甲○○借款之事約在八十
    七年間，甲○○持向戊○○求償後戊○○即在八十八年一月
    間對被告提起告訴，是從被告向甲○○借款至甲○○向陳金
    可能向他人借款而需冒用戊○○之名義，遂先預藏戊○○之
    印章，此亦顯與常情不符。是戊○○就該借用證上之印章，
    究係被告所盜刻，抑或戊○○所有而經被告騙取後由被告所
    盜蓋，所述既有不一，且與本院函查之結果亦不相符，自無
    法遽以戊○○尚有瑕疵之指述及證言，即認上開借用證上之
    印文係被告未經戊○○之授權而擅自蓋用。
(二)、又上開借用證上記載之日期雖為八十八年九月三十日，但被
    告實際上是在八十七年倒會之前就將借用證交給甲○○，業
    據甲○○於本院審理時到庭證稱無誤（本院卷第四七至四八
    頁）。而被告就其所召集之互助會，係於八十七年八月十日
    即陷於週轉不靈，並於同年月二十四日委託律師發函給各會
    員，請會員盡量讓被告緩期清償等情，亦有本院八十九年度
    自更字第七號判決及律師函一紙在卷可參（丁○九十二年度
    偵字第一六八五九號卷第二至三五頁、八十七年度他字第一
    四七七號卷第四頁背面）。復參酌被告亦供稱約於八十六年
    底將借用證交給甲○○，因其陸續向甲○○借調款項，金額
    累積到九十萬元時，甲○○要求其寫借據，於一年後還錢等
    語（本院卷第四六頁、本院八十九年度自更字第七號卷第八
    九頁）；足見被告交付上開借用證給甲○○之日期，應係八
    十六年底至八十七年八月之間，惟因被告與甲○○約定一年
    之後才需還錢，所以其等才將借據日期填寫在八十八年九月
    三十日。
(三)、而被告與戊○○係認識二十多年之鄰居，戊○○並曾於相近
    之時間內參加被告所召集之互助會共四會，會期分別為八十
    四年四月十日至八十七年八月十日、八十四年八月五日至八
    十八年七月五日、八十六年六月十日至八十八年三月十日、
    八十七年七月十日至八十九年八月十日，有前述刑事判決附
    卷可查。再證人己○○亦到庭證稱：認識被告，她是我以前
    常常看到被告去戊○○家，我知道他們有金錢上之往來，但
    是沒有親眼看到借錢之情況，只知道他們會常常談論到合會
    之事情，之後是乙○○告訴我戊○○有把房屋抵押貸款借錢
    給被告，後來被告就倒會了。至於被告是否有請戊○○當連
    帶保證人，或是戊○○有無在家裡拿印章給被告蓋等情，我
    就沒有印象了等語（本院卷第九一至九三頁），足見被告與
    戊○○在八十六年底至八十七年八月被告倒會之前，兩人已
    有長期之互動基礎並有密切之金錢往來。又參酌戊○○於本
    院另案審理時，亦到庭證稱：我在八十七年六月間，以我居
    五十萬元，並將上開金額借給被告，因為被告說銀行利息比
    較輕，請我向銀行借錢讓她還債，她負責攤還銀行。被告跟
    我借錢時有欠我互助會款，就是我有標到一會二十八萬沒有
    拿到，被告叫我先讓她周轉。而我因為心軟，禁不起她每天
    下班後跑到我家來哭訴，所以就借她錢等語（本院八十九年
    度自更字第七號卷第六七、二三八頁背面、二三九、二六五
    頁）。是戊○○於八十七年六月借款給被告時，已知被告有
    經濟困難需要周轉調度之情形，卻仍願意將自己之房屋抵押
    貸款借給被告，顯見戊○○對於被告確有相當之信賴基礎與
    深厚情誼。又被告書立上開借用證予甲○○之時間，與陳金
    額為九十萬元，遠低於戊○○借給被告之二百五十萬元，則
    以戊○○與被告當時之金錢往來情形與相互信賴情誼判斷，
    戊○○願意就被告之上開債務擔任連帶保證人之責任，亦與
    常情相符。至於被告倒會後，甲○○持上開借用證向戊○○
    求償時，戊○○立即否認有同意擔任連帶保證人一事，固據
    甲○○到庭證述無誤（本院卷第四八頁）。但戊○○既為被
    告所召集互助會之會員，其於被告宣布倒會並避不見面時，
    已知被告之經濟狀況陷於全然週轉不靈之窘境，而無清償之
    能力；則其於甲○○上門求償時，或因規避責任而推稱不知
    ，要與一般常情相合。況且，被告於本院審理時，一再聲請
    傳訊證人己○○到庭，以證明戊○○確實有自行在借用證上
    蓋章之事實。而衡諸證人對於事物之記憶能力清晰與否，並
    非聲請傳喚之人所能預見掌握；又己○○確於八十六年底至
    八十七年間經常出入於戊○○家中，亦已如前述，若被告並
    無至戊○○家中請戊○○簽章之事實，而己○○對於當時之
    情形又能正確記憶，則被告聲請傳喚己○○到庭作證，豈非
    自曝其犯行之舉？若戊○○確實未在借用證上自行蓋章，被
    告如何敢於本院審理時一再主動聲請傳喚己○○到庭作證？
    由此益見被告上開辯解並非全然無據。
(四)、綜上所述，戊○○指述被告未經其同意，擅自盜刻其印章蓋
    用在借用證上，並偽簽其名義表示願意擔任連帶保證人等情
    節，既有前後所述不一之瑕疵；再參酌被告交付上開借用證
    給甲○○之期間，戊○○與被告有頻繁之金錢往來與互動情
    誼，戊○○在知悉被告有需要周轉之財務問題時，尚且同意
    將自己之房屋向銀行抵押貸款二百五十萬元，並全數借貸給
    被告；則戊○○就被告同時期向甲○○借貸之九十萬元，同
    意擔任連帶保證人之責任，亦與常情相符。此外，復查無其
    他積極證據，足以證明被告確有公訴人所指之前開犯行，並
    使本院達到確信，自不得僅因戊○○指述被告有偽造其名義
    在借用證上簽章後再交付給甲○○持有之行為，即認被告有
    行使偽造私文書之犯行。揆諸前開法律規定及判例意旨，自
    應為被告無罪之諭知。
據上論斷，應依刑事訴訟法第三百零一條第一項，判決如主文。
本案經檢察官趙燕利到庭執行職務。
中　　華　　民　　國　　93　　年　　12　　月　　23　　日
                             臺灣桃園地方法院刑事第11庭
                                      審判長法官蔡榮澤
                                            法官丁俊成
                                            法官游士珺
以上正本證明與原本無異
如不服本判決，應於判決送達後十日內向本院提出上訴狀( 應附
繕本 )，上訴於臺灣高等法院。
                                          書記官陳淑瓊
中　　華　　民　　國　　94　　年　　1 　　月　　18　　日
